【裁判字號】    95,上訴,2811
【裁判日期】    950928
【裁判案由】    強盜等
【裁判全文】
臺灣高等法院刑事判決                95年度上訴字第2811號
上  訴  人  臺灣板橋地方法院檢察署檢察官
被      告  甲○○
                    現另案在臺灣臺北監獄執行中
選任辯護人  王寶蒞  律師
上列上訴人因被告強盜等案件，不服臺灣板橋地方法院93年度訴
緝字第50號，中華民國95年5月19日第一審判決（起訴案號：臺
灣板橋地方法院檢察署91年度偵字第11836號），提起上訴，本
院判決如下：
    主  文
上訴駁回。
    理  由
一、公訴意旨略以：被告甲○○明知竹聯幫係以犯罪為宗旨之組
    織，竟於民國85年間加入，雖於86年自首而獲不起訴處分，
    惟事後仍續加入竹聯幫，並於90年年中因竹聯幫蘭花堂堂主
    尹貽松入獄服刑，而代理蘭花堂堂主職務。馮俊逸（另行起
    訴）於85年間因逃避流氓案件執行而逃匿，逃亡期間欠缺生
    活費用，覬覦丙○○錢財，遂與同案被告劉恩晉（現通緝中
    ）及被告甲○○共同基於意圖為自己不法所有之犯意聯絡，
    於91年5月26日8時許，由劉恩晉駕駛被告甲○○提供之休旅
    車，搭載馮俊逸等人至新竹市區，再由馮俊逸找不詳姓名成
    年男子3、4人一同至新竹市丙○○所經營之豬肉攤，先由劉
    恩晉假裝購買豬肉並請丙○○送至停車地點後，即由馮俊逸
    、劉恩晉等人以事先準備之面罩、手銬，分別罩住、拷住丙
    ○○之頭、手，再將丙○○推入廂型車內，由劉恩晉駕駛廂
    型車將丙○○載至台北縣五股鄉，劉恩晉再打電話與被告甲
    ○○，被告甲○○乃派遣不詳姓名成年男子2人登車加入看
    管丙○○行列，嗣後劉恩晉依馮俊逸指示，將丙○○載至新
    店市不詳地點山區，被告甲○○隨後攜帶烤肉器具及物品加
    入看管丙○○行列。馮俊逸等人將丙○○手銬等去除後，馮
    俊逸遂藉口丙○○於10餘年前，因馮俊逸叔叔馮輝水向丙○
    ○拿取磚頭2塊，丙○○強索新台幣（下同）100000元等情
    ，向丙○○稱若不交付0000000元作為賠償，將剁丙○○手
    腳並將其埋掉，丙○○甚為恐懼且不能抗拒，遂答應給付30
    0000元，馮俊逸等人認已達到目的，乃將丙○○載至中山高
    速公速三重交流道旁將丙○○釋放。丙○○事後依約交付現
    金200000元與馮俊逸等人，馮俊逸並指示丙○○將另100000
    元匯入劉恩晉之妻陳素敏於彰化銀行三重分行所開設帳戶內
    ，該款項嗣經劉恩晉提領後朋分花用。因認被告甲○○所為
    係犯組織犯罪條例第3條第1項後段之罪，及與劉恩晉、馮俊
    逸等人共犯刑法第302條第1項妨害自由罪、第328條第1項強
    盜罪罪云云。
二、按犯罪事實，應依證據認定之，無證據不得認定其犯罪事實
    ；又不能證明被告犯罪者，應諭知無罪之判決，刑事訴訟法
    第154條第2項、第301條第1項分別定有明文。又刑事訴訟上
    證明之資料，無論為直接或間接證據，均須達於通常一般之
    人均不致有所懷疑，而得確信其為真實之程度，始得據為有
    罪之認定，若其關於被告是否犯罪之證明未能達此程度，而
    有合理懷疑之存在，致使無從形成有罪之確信，根據「罪證
    有疑，利於被告」之證據法則，即不得遽為不利被告之認定
    ，亦有最高法院76年度臺上字第4986號判例可稽。其以情況
    證據（即間接證據）斷罪時，尤須基於該證據在直接關係上
    所可證明之他項情況事實，本乎推理作用足以確證被告有罪
    ，方為合法，不得徒憑主觀上之推想，將一般經驗有利被告
    之其他合理情況逕予排除，此觀諸最高法院32上字第67號判
    例意旨亦彰彰甚明。
三、訊據被告堅決否認有公訴人所指訴之妨害自由、強盜及違反
    組織犯罪條例等犯行，辯稱：
（一）渠之前的確有加入竹聯幫蘭花堂，但早已於86年間自首申
      請解散；在渠91年間假釋出獄後，有朋友戲稱渠是所謂的
      「竹聯幫蘭花堂」代理堂主，但該蘭花堂根本沒有幫眾。
      可能只是渠的朋友在外拿渠的這個名號吹噓而已，渠也沒
      有辦法控制渠朋友的這種行為。
（二）渠根本不認識被害人丙○○，也沒有強押丙○○或強盜丙
      ○○財物的行為，渠也不清楚劉恩晉、馮俊逸等人到底要
      對丙○○做什麼事，劉恩晉在案發之前確曾打電話給渠向
      渠借休旅車，說他要用來押人；但渠一直推拖，並沒有答
      應他，也沒有借車給他，甚至還勸阻他不要這麼做。至於
      91年5月26日渠到新店山區的溪北山莊只是劉恩晉找渠去
      烤肉，渠根本不知道劉恩晉有押丙○○要錢這件事，該處
      是一個公開的場所，也有其他遊客，根本沒辦法從事暴力
      行為等語。
四、關於被告涉犯組織犯罪條例第3條第1項後段之罪部分，經查
    ：
（一）公訴人指被告甲○○涉有前開違反組織犯罪條例之犯行，
      無非以被告於警、偵訊中之供述及下列證人於警詢或偵查
      中之證言為其論據，惟，
    1.被告甲○○於警、偵訊及原審審理中係供稱：我是竹聯幫
      蘭花堂的成員，該蘭花堂係於84年初在臺北市西門町金獅
      樓餐廳成立，原是竹聯幫蘭花堂太子會。但於86年間，在
      我上次入獄之前就已經申請解散了；後來該蘭花堂的堂主
      也入獄服刑，但我不知道他真實姓名為何。嗣我於91年間
      假釋出獄，有一些朋友就笑稱我是竹聯幫蘭花堂的代理堂
      主，但所謂的蘭花堂根本就沒有幫眾，也沒有活動等語（
      見91年度偵字第15287號卷第52-57、138-140、原審91年
      度聲羈字第472號卷第4-5頁、原審卷(一)第43-44、90-92頁
      ）；
    2.證人劉恩晉於警詢、偵訊中證稱：被告甲○○是竹聯幫蘭
      花堂代理堂主，他早就在86年自首，解散幫派了等語（見
      91年度偵字第11836號卷第13、278頁）；
    3.證人馮俊逸於91年6月29日警詢中證稱：我知道被告甲○
      ○是竹聯幫蘭花堂，何人手下我就不清楚等語（見91年度
      偵字第11836號卷第24頁）；
    4.證人魏和利於91年6月30日警詢中證稱：我認識被告甲○
      ○，綽號小明，僅見過三次面，是阿清（即劉恩晉）介紹
      我認識，我只知被告是竹聯幫份子，並不知道是什麼堂口
      等語（見91年度偵字第15287號卷第26-28頁）；
    5.證人洪朝欽於91年7月5日警詢中證稱：警方提供被告甲○
      ○前科照片影本所示之人，我不太認識，只和他見過二次
      面，他是竹聯幫蘭花堂的等語（見91年度偵字第15287號
      卷第39頁）；
    6.證人林振義於91年7月5日之警詢中證稱：被告甲○○係5
      、6年前一位廖文仲先生介紹我認識的，後來我從他與人
      講電話中才知道被告是竹聯幫蘭花堂的分子等語（見91年
      度偵字第15287號卷第44頁）；
    7.證人陳碩偉於91年7月5日警詢中證稱：警方提供被告甲○
      ○前科照片影本所示之人，我不太認識，只和他見過二次
      面，他是竹聯幫蘭花堂的等語（見91年度偵字第15287號
      卷第99頁）；
（二）綜觀上引公訴人所舉各證人於分別於警詢、偵查中之證述
      ，均不能證明被告確於90或91年間有擔任竹聯幫蘭花堂代
      理堂主，或有參與犯罪組織之犯行。再者，證人魏和利於
      原審審理時證稱：其本人只見過被告三次面，是劉恩晉介
      紹認識的，劉恩晉在外處理事情都自稱是幫派份子，劉恩
      晉講話是比較誇大，他實際上究竟是不是幫派份子，我也
      不清楚；我是聽劉恩晉說被告甲○○是竹聯幫的什麼人，
      綽號「小明」，但我後來和被告見面的時候，並沒有談過
      幫派的問題等語以觀（見原審卷(二)第226、229頁）；益見
      被告前述辯稱或有友人（即劉恩晉）對外吹噓其為幫派份
      子等語，尚非無稽，不能採信。
（三）綜上所述，本件於法自難僅憑公訴人所舉前開證人劉恩晉
      等人語意含糊、對於竹聯幫蘭花堂之組織、成員、活動、
      或被告係於何時參與該竹聯幫蘭花堂之活動等情，均不甚
      清楚之證言，遽認被告有前述違反組織犯罪條例之犯行。
      況，公訴意旨所指被告前開擔任竹聯幫蘭花堂代理堂主之
      事實，另據臺灣臺北地方法院檢察署檢察官偵查後，已於
      93 年6月28日以93年度偵字第1493號不另為不起訴處分，
      此有該不起訴處分書一份在卷可查（見原審卷(一)第181-18
      6頁）；益徵本件公訴意旨認被告擔任竹聯幫蘭花堂代理
      堂主，涉犯組織犯罪條例第3條第1項後段之罪云云，並無
      積極證據足資證明。
五、關於公訴意旨認被告共同涉犯刑法剝奪他人行動自由罪及強
    盜罪部分。經查：
（一）證人丙○○於原審審理中證稱：
    1.91年5月26日馮俊逸有和一個戴眼鏡的到我位於新竹市市
      場內的豬肉攤來找我，是劉恩晉假裝跟我買豬肉，然後和
      二、三個人一起強迫我上一部七人座美國製的休旅車，他
      們說是刑事組的，要我跟他們走，一面推一面打，還把我
      上手銬，矇住我的眼睛。他們開高速公路把我帶上台北，
      快要開到台北的時候，我的眼罩才被打開，我回頭看，發
      現車上有馮俊逸，因為我跟馮俊逸是國中同學，馮俊逸看
      到被押的人是我，就跟我說有誤會，然後他們就開車一直
      繞，說要找個地方和我談一談，最後他們開車到新店一個
      地方下車，中間並沒有在別的地方停車；後來我們就在新
      店談，一邊還有烤肉，最後我說我要回去了，他們就把我
      載到三重，讓我自己坐車回家，我後來有給馮俊逸30萬元
      ，了結此事；當天劉恩晉等人來新竹押我的時候，只有開
      一台休旅車車來而已，當時我並沒有看到被告甲○○，我
      被押上車後，在車上也沒有看到被告甲○○。是劉恩晉、
      馮俊逸等人載我到了新店下車之後，當地是一個釣魚池，
      除了同車之人外，還有一個老的，好像是釣魚池那裡的人
      ；隔了一個小時之後，又來了一個胖子，應該是庭上的被
      告，印象中是被告甲○○來了之後才有烤肉。在新店那裡
      只有馮俊逸跟我聊錢的事，我說會把錢給他；從頭到尾我
      沒有跟被告甲○○說話，被告甲○○最多只是請我吃烤肉
      而已。我並沒有注意被告甲○○，被告甲○○是何時離開
      的我也不清楚，我是跟馮俊逸一起離開，不是和被告甲○
      ○一起離開。事後我只有跟劉恩晉、馮俊逸聯絡，我與被
      告甲○○不認識，看到被告甲○○也不會害怕等語（見原
      審卷(二)第214- 225頁）；
    2.由證人丙○○上引證述以觀，足見本件被害人丙○○根本
      不認識被告，其於本案被強押之過程中，也不曾見到被告
      ，其對被告之印象僅係被押當日傍晚，被告有到新店和其
      他人一同烤肉而已。是證人丙○○之證述，自不適合於被
      告被訴妨害自由或強盜之犯行之證明。
（二）另證人林玉生於原審審理中證稱：新店市○○路○段660巷
      30號「溪北山莊」（以下簡稱溪北山莊）是我一個朋友所
      有的土地，我承租作為養魚和餐廳使用，是開放式的，已
      經營10年左右；我見過在庭被告甲○○，因為被告甲○○
      曾經到「溪北山莊」烤肉4、5次，而且被告的姊夫是個洋
      人，所以我有印象。，印象中被告甲○○最後一次來烤肉
      是3、4年前的事情；當時好像是被告甲○○打電話給我叫
      我準備烤肉用品，後來有一台廂型車先到，我記得其中有
      一個人綽號「阿清」，是劉恩晉，被告甲○○自己開車後
      來才到，總共約4、5個人在烤肉。我記憶中該次烤肉就像
      一般烤肉一樣，並沒有發生什麼爭執。溪北山莊占地30多
      甲，餐廳部分約100多坪，山莊後面30公尺左右有一座廟
      ，可以在那裡問事情，所以晚上也有人出入，被告甲○○
      等人烤肉的地方也可以看到該座廟宇等語（見原審卷(二)第
      138- 144頁）。亦足見前開溪北山莊為一公眾得自由出入
      之場所，附近亦有廟宇，常有信徒出入，並非荒闢之地，
      且客人於溪北山莊烤肉時，老闆林玉生亦會在場或在旁陪
      同服務等情，應認屬實在。是被告於91年5月26日傍晚既
      係於前揭對公眾開放之處所與被害人丙○○碰到面，衡諸
      日常生活經驗，自難認被告有何在該處有對被害人丙○○
      實施妨害自由或強盜之可能，此與被害人即證人丙○○前
      開證言互核相符。至證人林玉生前開證述之情節是否即為
      91 年5月26日所發生之本案，固因時日已久，非無記憶錯
      誤之可能，惟其所證有關溪北山莊之地理環境、營業情況
      應屬信而有徵，應無影響於前揭事實之認定，附此敘明。
（三）此外，證人劉恩晉於警詢、偵訊中僅證稱：其本人後來有
      打電話請小明（即本件被告）帶烤肉用具、肉、飲料過來
      ，當時丙○○也在場等語（見93年度偵字第11836號卷第
      12、278頁）。另證人馮俊逸於警詢、偵訊中雖自承有將
      丙○○帶至台北，並向丙○○要錢等情，惟筆錄中並無一
      字提及被告；又證人魏和利於警詢及原審審理中雖證稱：
      有聽劉恩晉提及其與丙○○的糾紛，後來也聽劉恩晉說事
      情已經處理好了等語，但其供述中亦完全沒有提到被告與
      本案有何關聯。是上開證人三人之證言自無從資為認定被
      告有公訴人所指此部分犯行之論據。
（四）公訴意旨雖另以被告及劉恩晉於案發前之91年5月24、25
      日之監聽紀錄中，劉恩晉向被告提及借廂型車要押人等事
      宜，被告也同意，而認被告確為本案共犯云云。辯護意旨
      則認：上開監聽紀錄監聽之對象並非被告，故監聽內容對
      被告而言並無證據能力；且該監聽譯文對被告有利部分均
      遭刻意省略，顯有可議，亦應認無證據能力云云。惟查：
    1.按司法警察機關實施通訊監察時，必須合於通訊保障及監
      察法第5條第1項所規定之要件，且依法取得檢察官或法官
      所核發之通訊監察書，始得為之。經查，本件上開監聽係
      內政部警政署刑事警察局於91年4月29日以刑偵一(一)字第
      102359號通訊監察聲請書，向臺灣板橋地方法院檢察署聲
      請監聽0000000000號等10線電話，監聽期間係自91年5月
      1日至91年5月30日，並經同署91年度乙○森宇聲監字第
      104號核發監聽書，准予監聽等情，業據原審調卷審核明
      確（該份監聽書附於臺灣板橋地方法院檢察署91年度聲監
      字第150號卷內，監聽書影本見原審卷(二)第16-3頁）；且
      原審調取上開監聽紀錄之錄音帶4捲（臺灣板橋地方法院
      檢察署91年度保管字第5209號）勘驗結果認前開4捲錄音
      帶確為上揭監聽書所准予監聽之錄音內容，亦有勘驗筆錄
      一份附卷可按（見原審卷(二)第49頁）；另原審亦委由法官
      助理通知檢辯雙方到場後，以播放方式勘驗前開錄音帶4
      捲之內容，發現該4捲錄音帶所錄聲音內容與臺灣板橋地
      方法院檢察署91年度偵字第15287號卷第99-116頁之監聽
      譯文表內容大致相符，至於上開譯文表紀錄所載遺漏及錯
      誤部分，已由原審另行製作勘驗筆錄一份附卷可參（見原
      審卷(二)第55-66頁）。原審並於審理期日提示上開譯文表
      及勘驗筆錄予被告檢識，被告閱後當庭表明譯文內容無誤
      ，毋庸再當庭播放前揭4捲錄音帶等語在卷（見原審卷(二)
      第136頁）。綜上所述，可知本件內政部警政署刑事警察
      局所實施之通訊監察程序上為合法，且有上開錄音帶4捲
      扣案可憑，其譯文表內容經原審勘驗補正其遺漏及錯誤部
      分後，即與錄音內容並無二致，此部分之監聽內容依法自
      具有證據能力，要無疑義。且通訊監察本為偵查犯罪之方
      法之一，實施通訊監察之初，並不須知悉特定犯罪者之確
      實年籍為何，而監聽之客體實為特定之電話號碼，而非特
      定人所使用之電話號碼，是於合法監聽過程中，凡使用該
      電話號碼撥打、接收之談話內容，對於任何人之犯罪自均
      具有證據能力；查本件合法監聽所得之內容既確為劉恩晉
      與被告之對話，業據被告坦認在卷，已如前述，則此份監
      聽紀錄對被告或劉恩晉，乃至於其二人談話中提及之其他
      犯罪者，自均具有證據能力，辯護意旨前開所辯，於法尚
      非有據，自非可採。
    2.惟查，依上開91年5月24日、25日監聽所得資料，其中91
      年5月24日13時2分許劉恩晉與被告之對話，被告係稱：「
      （劉恩晉問：我要向你借個廂型車，禮拜天我要押人。）
      我車剛還人家而已，押人你不要做違法犯紀的事好不好；
      （劉恩晉問：這個錢是百分之百削定了，對啊，當地的皮
      條都交待好了，你看嗎，沒有再想辦法。）看看看看，我
      禮拜天才回來，本來要換車，現在又開這輛廂型車去。」
      等語（見91年度偵字第15287號卷第89頁）；另依同年月
      25日2時25分至28分；同日2時29分至32分；同日15時32分
      至33分許之監聽內容以觀，被告亦曾向劉恩晉表示：「（
      劉恩晉問：禮拜天要一起去嗎？）不行啦！沒有啊！車子
      不能跟你去哦！帶我媽他們去那個啦！你不要開那個車去
      啦！... 不是啦！你們為什麼一定要廂型車呢？要三台車
      去哦？開T4啦！（劉恩晉答：我又沒有T4，那裡去生T4）
      ... 莊仔又不在... 如果莊仔在，我要開這台車去... 莊
      仔也會讓我開啊！讓他老婆講一句，我們怎麼好再多講些
      什麼呢？.. 阿KEN的情形也一樣... 不要去啦！幹你媽就
      直覺不太對... 不要用這樣的方式來修理他，否則會有很
      多麻煩... 這樣子的方式會卡到事情。」等語（見原審卷
      (二)第58-61頁）；自前引被告話語之語意觀之，被告似未
      曾允諾出借廂型車予劉恩晉使用，並確曾勸阻劉恩晉不要
      做押人等非法之事，應無疑義。是本件被告辯稱其本人未
      曾出借廂型車予劉恩晉，也不願參加劉恩晉之犯罪行為等
      語，尚非全屬子虛，非不能採信。從而，於法上揭通訊監
      查所得，亦非被告被訴與劉恩晉、馮俊逸等人共同為公訴
      人所指之妨害自由及強盜犯行之適合證明。
（五）公訴意旨另以被告提供休旅車予劉恩晉駕駛，由馮俊逸、
      劉恩晉及不詳姓名之成年男子3、4人於新竹強押丙○○上
      車後，被告又派遣不詳姓名之成年男子2人於臺北縣五股鄉
      登車加入看管丙○○之行列云云。惟前揭休旅車之廠牌、
      型號、車牌號碼、車主為何？被告係於何時、何地派遣該2
      名成年男子？該二名成年男子又係何時加入看管、何時離
      去？暨該廂型車於新竹時既已坐有丙○○、劉恩晉、馮俊
      逸及不詳姓名之成年男子3、4人等共計6、7人，有何必要
      於台北縣五股鄉再坐入成年男子2人？又該廂型車是否可坐
      下8、9名成年男子等情，檢察官均未舉提任何證據以資證
      明。況，本件被害人丙○○遭劉恩晉等人於新竹押上車後
      ，迄至臺北縣新店市溪北山莊下車，中間並未前往其他地
      點一節，亦已據證人丙○○於原審結證明確如前，是公訴
      意旨稱被告有派遣2名成年男子在臺北縣五股鄉登車看管丙
      ○○云云，顯與證人丙○○所證互不相符。
（六）綜上所述，公訴人認被告涉犯妨害自由及強盜罪部分罪嫌
      ，所舉提之各項證據，於法均非被告被訴犯嫌之適合證明
      。
（七）況依檢察官起訴書犯罪事實之記載，被害人丙○○係於被
      釋放後，始依約交付現金200000元與馮俊逸等人云云；被
      害人丙○○既係於其被釋放後始交付財物，則被害人交付
      財物之際，顯非處於不能抗拒之情況下，則於法本件被害
      人之交付財物，尚與刑法強盜罪之構成要件明顯有間，檢
      察官起訴意旨以被告所為係犯強盜罪嫌云云，於法顯無可
      採。
六、此外復查無其他積極證據足資證明被告有何公訴人所指述之
    上揭妨害自由或強盜犯行。
七、原審因以不能證明被告犯罪，而為被告無罪之諭知。經核於
    法尚無違誤。檢察官上訴意旨，未能另行積極舉證，徒就己
    經原審審酌之各項證據證明力再予爭執，並另以被害人於原
    審審理中其心理不當影響致有不實云云，惟查被害人於原審
    審理中詰問程序進行前，經原審審判長訊以「於被告面前作
    證時，是否能自由陳述？」，被害人陳稱「沒有意見，我不
    會害怕。」等語（見原審訴緝卷二第213頁），足見被害人
    於原審中所陳述之各項情節，其心理並未受不當之影響，檢
    察官上訴意旨徒以原審審理中有二不詳男子在被害人身後旁
    聽或被害人離去時有一名男子尾隨其後等情，在未有其他證
    據證明，即率予主觀臆測被害人於原審審理中其心理不當影
    響致有不實云云，於法顯非可採；其執此指摘原判決不當，
    求予撤銷改判，為無理由，應予駁回。
據上論斷，應依刑事訴訟法第368條，判決如主文。
本案經檢察官李良忠到庭執行職務。
中    華    民    國    95    年    9     月    28    日
                  刑事第三庭審判長法  官  許國宏
                                  法  官  楊貴志
                                  法  官  林銓正
以上正本證明與原本無異。
檢察官如不服本判決，應於收受送達後10日內向本院提出上訴書
狀，其未敘述上訴之理由者並得於提起上訴後10日內向本院補提
理由書（均須按他造當事人之人數附繕本）。
                                  書記官  陳玲憶
中    華    民    國    95    年    9     月    29    日


司法院資訊處製作；財團法人民間司法改革基金會備份。
